臺灣雲林地方法院刑事判決
                                      109年度易字第599號
公  訴  人  臺灣雲林地方檢察署檢察官
被      告  林閔宏



上列被告因詐欺等案件，經檢察官提起公訴（109年度偵緝字第1
99號），本院判決如下：
    主  文
林閔宏犯詐欺取財罪，處有期徒刑拾月。未扣案之犯罪所得新臺
幣貳拾貳萬元沒收，於全部或一部不能沒收或不宜執行沒收時，
追徵其價額。又犯侵占罪，處有期徒刑伍月，如易科罰金，以新
臺幣壹仟元折算壹日。未扣案之犯罪所得新臺幣參萬伍仟元沒收
，於全部或一部不能沒收或不宜執行沒收時，追徵其價額。
    事  實
一、林閔宏意圖為自己不法之所有，基於詐欺取財之犯意，於民
    國108年8月25日某時許，向陳國興佯稱：因伊在臺南承包工
    程，需要向陳國興借用其保管葉晋利所有之挖土機1臺（神
    戶牌SK200-5型、番號:YN18143號，下稱本案挖土機）前往
    臺南施工，並按日支付新臺幣（下同）7,500元等語，致陳
    國興陷於錯誤，誤認林閔宏確實有工程要施作而需要本案挖
    土機，於108年8月25日某時許，在雲林縣水林鄉某處交付本
    案挖土機1臺予林閔宏。嗣因陳國興、葉晋利遲未能取回本
    案挖土機及相關費用，林閔宏則避不見面，始察覺受騙報警
    ，經警循線查悉上情。
二、林閔宏於108年9月5日前某日某時許，因施工需要，向葉晋
    利借用其所有之鐵板5塊（下稱本案鐵板）使用，林閔宏明
    知本案鐵板為葉晋利所有，因急需資金周轉，竟意圖為自己
    不法之所有，基於以變異持有為所有之侵占犯意，於108年9
    月5日下午3時40分許，先向陳文琪借用車牌號碼0000-00號
    自用小客車（下稱A車），前往戴福川所經營、址設嘉義縣○
    ○鄉○○村○○○00號之浩峰資源回收場，將本案鐵板以35,000元
    之代價變賣予戴福川，並取得現金35,000元，以此易持有為
    所有之方式，將本案鐵板侵占入己。嗣經葉晋利屢次催討，
    仍拒不歸還，始悉本案鐵板遭侵占而報警，因而查悉上情。
     
三、案經葉晋利訴由雲林縣警察局北港分局報告臺灣雲林地方檢
    察署（下稱雲林地檢署）檢察官偵查起訴。　　
    理  由
壹、程序方面：
一、按被告以外之人於審判外之陳述，雖不符刑事訴訟法第159
    條之1至之4之規定，而經當事人於審判程序同意作為證據，
    法院審酌該言詞陳述或書面陳述作成時之情況，認為適當者
    ，亦得為證據；當事人、代理人或辯護人於法院調查證據時
    ，知有第159條第1項不得為證據之情形，而未於言詞辯論終
    結前聲明異議者，視為有前項之同意，刑事訴訟法第159條
    之5定有明文。刑事訴訟法第159條之5立法意旨，在於確認
    當事人對於傳聞證據有處分權，得放棄反對詰問權，同意或
    擬制同意傳聞證據可作為證據，屬於證據傳聞性之解除行為
    ，如法院認為適當，不論該傳聞證據是否具備刑事訴訟法第
    159條之1至第159條之4所定情形，均容許作為證據，不以未
    具備刑事訴訟法第159條之1至第159條之4所定情形為前提。
    此揆諸「若當事人於審判程序表明同意該等傳聞證據可作為
    證據，基於證據資料愈豐富，愈有助於真實發見之理念，此
    時，法院自可承認該傳聞證據之證據能力」立法意旨，係採
    擴大適用之立場。蓋不論是否第159條之1至第159條之4所定
    情形，抑當事人之同意，均係傳聞之例外，俱得為證據，僅
    因我國尚非採澈底之當事人進行主義，故而附加「適當性」
    之限制而已，可知其適用並不以「不符前四條之規定」為要
    件（最高法院104年度第3次刑事庭會議決議參照）。查本案
    下列所引用被告林閔宏以外之人於審判外之各項言詞陳述及
    書面證據，檢察官、被告於本院準備、審理程序時均表示同
    意列為證據（見本院109年度易字第599號卷〈下稱本院卷〉第
    64頁至第66頁），本院審酌該等證據之取得過程並無瑕疵，
    且均屬合法，與本案待證事實間復具有相當之關聯性，以之
    為本案證據尚無不當，並經本院於審理時逐一提示予檢察官
    、被告表示意見，對於證據能力之適格，亦未爭執，故採納
    上開證據方法，應無礙被告於程序上之彈劾詰問權利，自得
    採為本案證據，而有證據能力。
二、下列所引用之非供述證據，均與本案事實具有自然關聯性，
    且查無事證足認有違背法定程序或經偽造、變造所取得等證
    據排除之情事，復均經依刑事訴訟法第164條、第165條踐行
    調查程序，檢察官、被告對此部分之證據能力亦均不爭執，
    堪認均有證據能力。
貳、實體方面：
一、認定犯罪事實所憑之證據及理由：
  ㈠事實欄一：
    上開事實欄一，業據被告於本院審理中坦承不諱（見本院卷
    第230頁、第234頁），核與證人即告訴人葉晋利於警詢、偵
    查及本院審理中之指述（見雲林縣警察局北港分局雲警港偵
    字第1080011800號卷〈下稱警卷〉第5頁至第7頁、第9頁至第1
    1頁；雲林地檢署108年度偵字第7485號偵查卷〈下稱偵卷〉第
    99頁至第100頁；109年度偵緝字第199號偵查卷〈下稱偵緝卷
    〉第85頁至第93頁；本院卷第222頁至第233頁）、證人即被
    害人陳國興於本院審理中之具結證述（見本院卷第208頁至
    第221頁）、證人郭漳霖、張順龍於警詢之證述（見警卷第1
    7頁至第19頁、第23頁至第25頁）、證人陳文琪於警詢及偵
    查中之證述（見警卷第41頁至第43頁；偵緝卷第85頁至第93
    頁）之情節大致相符，並有雲林縣警察局北港分局扣押筆錄
    、扣押物品目錄表、贓物代保管單各1份（見警卷第57頁至
    第67頁）、讓渡證書3份（見警卷第93頁至第97頁）、告訴
    人與被告之LINE對話截圖、監視器畫面截圖、現場照片共20
    張（見警卷第73頁至第91頁）存卷可參，被告之自白出於任
    意性，且與上開積極證據相吻合，被告自白應屬信實可採。
　㈡事實欄二：　
    上開事實欄二，業據被告於本院審理中坦承不諱（見本院卷
    第233頁至第234頁），核與證人即告訴人葉晋利於警詢、偵
    查及本院審理中之指述（見警卷第5頁至第7頁、第9頁至第1
    1頁；偵卷第99頁至第100頁；偵緝卷第85頁至第93頁；本院
    卷第222頁至第233頁）、證人陳國興於本院審理中之具結證
    述（見本院卷第208頁至第221頁）、證人陳文琪、戴福川、
    陳志成於警詢及偵查中之證述（見警卷第31頁至第33頁、第
    37頁至第39頁、第41頁至第43頁；偵緝卷第85頁至第93頁）
    之情節大致相符，並有雲林縣警察局北港分局扣押筆錄、扣
    押物品目錄表、贓物代保管單各1份（見警卷第45頁至第55
    頁）、告訴人與被告之LINE對話截圖、監視器畫面截圖、現
    場照片共20張（見警卷第73頁至第91頁）存卷可參，被告之
    自白出於任意性，且與上開積極證據相吻合，被告自白應屬
    信實可採。
  ㈢從而，本案事證已臻明確，被告犯行均洵堪認定，應予依法
    論罪科刑。
二、論罪科刑：
　㈠被告行為後，刑法第335條第1項經立法院修正，並由總統於1
    08年12月25日公布，並自同年月27日起施行。又修正前刑法
    第335條第1項規定：「意圖為自己或第三人不法之所有，而
    侵占自己持有他人之物者，處5年以下有期徒刑、拘役或科
    或併科1,000元以下罰金。（依據刑法施行法第1條之1第1項
    、第2項前段規定：中華民國94年1月7日刑法修正施行後，
    刑法分則編所定罰金之貨幣單位為新臺幣。94年1月7日刑法
    修正時，刑法分則編未修正之條文定有罰金者，自94年1月7
    日刑法修正施行後，就其所定數額提高為30倍。此部分罰金
    刑1,000元以下經提高30倍後，為30,000元以下）。」修正
    後同條項規定：「意圖為自己或第三人不法之所有，而侵占
    自己持有他人之物者，處5年以下有期徒刑、拘役或科或併
    科30,000元以下罰金。」所定構成要件及得科處之法定刑種
    類與刑度均未變更，故毋庸為新舊法比較，合先敘明。
　㈡按刑法上之詐欺罪與侵占罪，雖同屬於侵害財產法益之犯罪
    ，然侵占罪係以行為人先持有他人之物，嗣變易其原來持有
    意思而為不法所有之意思，予以侵占為構成要件；而詐欺罪
    係以行為人原未持有他人之物，因意圖不法所有，施用詐術
    手段使人陷於錯誤而交付財物為構成要件（最高法院86年度
    台非字第343號判決意旨參照）。經查，就事實欄一部分，
    證人陳國興於本院審理時證稱：因為林閔宏向伊表示在臺南
    有承包工程施作，需要向伊借用本案挖土機，伊就將本案挖
    土機交付予林閔宏，但林閔宏立即將本案挖土機轉賣他人等
    語（見本院卷第209頁至第210頁、第217頁至第218頁、第23
    0頁）、證人即告訴人於本院審理時證稱：林閔宏向伊之友
    人陳國興表示要借用本案挖土機去臺南工作，但借用本案挖
    土機後並沒有去臺南施工而是直接變賣本案挖土機等語（見
    本院卷第224頁、第231頁），互核均相符，且被告於本院審
    理時亦供稱：伊向陳國興表示要去臺南施工才借用本案挖土
    機，但實際上並沒有要前往臺南工作等語（見本院卷第230
    頁），足認事實欄一部分，被告向被害人陳國興表示借用本
    案挖土機前往臺南施工所言均屬虛妄，自堪認有施用詐術之
    情，是以被告上開行為應成立詐欺罪，而非侵占罪。就事實
    欄二部分，證人即告訴人於本院審理中證稱：伊是出借林閔
    宏本案鐵板至其所施作之雲林縣水林鄉溫底村之工地內，林
    閔宏一直說要用本案鐵板，伊才持續出借，沒想到林閔宏將
    本案鐵板轉賣等語（見本院卷第231頁至第233頁），被告於
    偵查及本院審理中亦供稱：伊在雲林縣水林鄉溫底村之工程
    需要使用本案鐵板，才向葉晋利借用等語（見偵緝卷第89頁
    ；本院卷第232頁），互核相符，堪認事實欄二部分，被告
    向告訴人表示借用本案鐵板一詞非屬虛言，自足認有合法持
    有之情，是以被告應成立侵占罪。核被告就事實欄一所為，
    係犯刑法第339條第1項之詐欺取財罪。就事實欄二所為，係
    犯刑法第335條第1項之侵占罪。
　㈢按刑事訴訟法第300條規定有罪之判決，得就起訴之犯罪事實
    ，變更檢察官所引應適用之法條，即法院得就有罪判決，於
    不妨害基本事實同一之範圍內，自由認定事實，變更檢察官
    所引應適用之法條。而所謂事實同一，非謂全部事實均須一
    致，祇須其基本事實相同，其餘部分縱或稍有出入，亦不失
    為事實同一；而刑法上之侵占與詐欺，俱以不法手段占有領
    得財物，其客觀構成要件之主要事實雷同，二罪復同以為自
    己或第三人不法之所有意圖為主觀要件，同以他人之財物為
    客體，同為侵害財產法益之犯罪，犯罪構成要件亦具共通性
    （即共同概念），應認為具有同一性，最高法院97年度台非
    字第375號裁判意旨參照。公訴意旨就事實欄一雖認被告係
    犯刑法第335條第1項之侵占罪，容有誤會，惟起訴書所載與
    本院認定之事實間，均為被告以施用詐術之手段取得本案挖
    土機，揆諸前揭說明，其犯罪事實具有基本社會事實同一性
    ，並經本院於審理時當庭告知上開變更之罪名（見本院卷第
    234頁），對於被告之防禦權不生影響，爰得依法變更起訴
    法條。至檢察官起訴之犯罪事實一㈠就侵占部分，既經本院
    判決有罪而構成犯罪，且已變更罪名，即不能再就檢察官所
    引用之罪名諭知無罪，或於理由內說明不另為無罪之諭知，
    附此敘明。
  ㈣被告所犯前開2 罪，犯意各別、時間可分，應分論併罰。
  ㈤爰審酌被告正值青壯，非無謀生能力，竟為圖一己之私，不
    循正當途徑獲取財物，而恣意以施用詐術之方式詐得告訴人
    所有之本案挖土機，並恣意侵占告訴人交付之本案鐵板，致
    告訴人受有數十萬元之損失，所為顯然欠缺對他人財產權尊
    重之觀念，且迄今均未能賠償告訴人因而所受之損失，所為
    殊值非難；兼衡被告自述國中肄業，入監前從事資源回收，
    月收入約20,000元至30,000元之經濟狀況，離婚，與前配偶
    育有3名子女（現均已成年），入監前獨居之家庭生活狀況
    （見本院卷第244頁），及犯罪手段、動機、犯後態度等一
    切情狀，分別量處如主文所示之刑，並就得易科罰金之罪，
    諭知易科罰金之折算標準。
三、沒收之諭知：
　㈠按犯罪所得，屬於犯罪行為人者，沒收之。但有特別規定者
    ，依其規定。前2項之沒收，於全部或一部不能沒收或不宜
    執行沒收時，追徵其價額。第1項及第2項之犯罪所得，包括
    違法行為所得、其變得之物或財產上利益及其孳息，刑法第
    38條之1第1項、第3項、第4項定有明文。
　㈡事實欄一：
    經查，被告詐得本案挖土機，業經變賣取得220,000元乙節
    ，業據被告於本院準備程序中供述明確（見本院卷第68頁）
    ，而變賣所得款項屬「變得之物」，屬犯罪所得，既未扣案
    ，於被告所犯罪刑項下，應依刑法第38條之1第1項、第3項
    、第4項規定宣告沒收，於全部或一部不能沒收或不宜執行
    沒收時，追徵其價額。
　㈢事實欄二：
    經查，被告侵占本案鐵板，業經變賣取得35,000元乙節，業
    據被告於本院準備程序中供述明確（見本院卷第69頁），而
    變賣所得款項屬「變得之物」，屬犯罪所得，既未扣案，於
    被告所犯罪刑項下，應依刑法第38條之1第1項、第3項、第4
    項規定宣告沒收，於全部或一部不能沒收或不宜執行沒收時
    ，追徵其價額。
四、不另為無罪諭知：
　㈠公訴意旨略以：
　⒈被告於詐得事實欄一所示之本案挖土機後，明知其並非本案
    挖土機之所有權人，竟意圖為自己不法之所有，基於詐欺取
    財之犯意，於108年8月26日上午10時許，向被害人郭彰霖佯
    稱：伊因為急需用錢，要出售其所有之本案挖土機等語，致
    被害人郭彰霖陷於錯誤，誤認本案挖土機為被告所有，於10
    8年8月26日上午11時許，在被告位於雲林縣○○鄉○○村○○00號
    住處附近之田邊，以220,000元之代價買受本案挖土機，並
    將220,000元交付被告後，旋即由被害人郭彰霖向亦不知情
    之張順龍兜售；復由張順龍於同日下午1時30分許，在上開
    處所，以290,000元之代價買受本案挖土機，並以2,500元之
    代價，僱用不知情之郭昆鷹駕駛車牌號碼000-00號拖板車前
    往上開處所將本案挖土機載運回張順龍位於雲林縣○○鄉○○村
    ○○000號之挖土機保養廠置放。因認被告此部分所為，涉犯
    刑法第339條第1項之詐欺取財罪嫌等語。
  ⒉被告於侵占事實欄二所示之本案鐵板後，於108年9月5日下午
    3時40分許，先向陳文琪借用A車，前往被害人戴福川所經營
    之浩峰資源回收場，向被害人戴福川佯稱：伊欲販賣鋪路用
    之本案鐵板等語，致被害人戴福川陷於錯誤，誤認本案鐵板
    為被告所有，而交付價金35,000元予被告，被告再駕駛A車
    前往上址住處旁等待，被害人戴福川則以2,000元之代價僱
    用不知情之陳志成駕駛車牌號碼000-00號自用大貨車於同日
    下午5時許前往上開處所，以吊運之方式，吊取本案鐵板後
    ，並載運回上開資源回收場。因認被告此部分所為，涉犯刑
    法第339條第1項之詐欺取財罪嫌等語。
　㈡按犯罪事實應依證據認定之，無證據不得認定犯罪事實；不
    能證明被告犯罪者，應諭知無罪之判決，刑事訴訟法第154
    條第2項、第301條第1項分別定有明文。又檢察官就被告犯
    罪事實，應負舉證責任，並指出證明之方法，刑事訴訟法第
    161條第1項規定甚明。因此，檢察官對於起訴之犯罪事實，
    應負提出證據及說服之實質舉證責任。倘其所提出之證據，
    不足為被告有罪之積極證明，或其指出證明之方法，無法說
    服法院以形成被告有罪之心證者，基於無罪推定之原則，自
    應為被告無罪判決之諭知（最高法院92年台上字第128號判
    例意旨參照）。復按不能證明被告犯罪或其行為不罰者，應
    諭知無罪之判決，刑事訴訟法第301條第1項定有明文。又按
    犯侵害財產法益之罪後，處分其不法取得贓物之行為，並無
    再行成立詐欺或侵占等罪之餘地（參照最高法院26年度渝上
    字第1560號、41年度台非字第52號、92年度台上字第6735號
    判決意旨）。行為人於竊盜犯行得逞後將竊得之物品讓售與
    他人，乃竊盜之當然結果，即令購買者係誤信該贓物來源正
    當而購買，該單純處分贓物之行為亦不另論詐欺罪（參照最
    高法院91年度台上字第2533號、93年度台上字第1748號、96
    年度台非字第24號、99年度台上字第3948號判決意旨）。是
    財產犯罪後之處分贓物行為，應屬學理上之不罰之後行為，
    無另論以詐欺取財罪之餘地。
　㈢公訴意旨認被告涉有前開詐欺取財犯嫌，無非係以認定犯罪
    事實所憑之證據及理由欄之證據為其主要論據。然本件事實
    欄一部分，被告詐得本案挖土機後，隨即以施用詐術之方式
    ，變賣予被害人郭彰霖，足徵其詐得本案挖土機之目的，本
    在於變賣得款花用，此種銷售贓物取得價金之行為，乃其詐
    欺取財犯行後之當然結果，應包括於事實欄一所示詐欺取財
    之罪質及不法內涵，不能將此銷贓行為再論以詐欺取財罪。
    綜上所述，被告就公訴意旨欄一㈠此部分所為既屬不罰之後
    行為，揆諸前揭說明，自應為被告無罪之諭知。就本案事實
    欄二部分，被告侵占本案鐵板後，旋即以施用詐術之方式，
    變賣予被害人戴福川，足徵其侵占本案鐵板之目的，本在於
    變賣得款花用，此種銷售贓物取得價金之行為，乃其侵占犯
    行後之當然結果，應包括於事實欄二所示侵占之罪質及不法
    內涵，不能將此銷贓行為再另論以詐欺取財罪。綜上所述，
    被告就公訴意旨欄一㈡此部分所為既屬不罰之後行為，揆諸
    前揭說明，亦應為被告無罪之諭知，惟因前開部分與前揭論
    罪科刑部分均係被告各為實現同一犯罪目的，自然意義之數
    行為間具有不可分割之事理上關聯性及行為之局部同一性，
    本院認具有想像競合之裁判上一罪關係，爰就此部分均不另
    為無罪之諭知。
據上論斷，應依刑事訴訟法第299條第1項前段、第300條，刑法
第335條第1項、第339條第1項、第41條第1項前段、第38條之1第
1項前段、第3項、第4項，刑法施行法第1條之1第1項，判決如主
文。
本案經檢察官許景睿提起公訴，檢察官陳淑香到庭執行職務。
中　　華　　民　　國　 110　　年　　3 　 月　　31 　　日
                  刑事第五庭審判長法  官   蔡鴻仁
　　　　　　　　　　　　　　　　　法  官   潘韋丞
　　　　　　　　　　　　　　　　　法  官   陳韋仁
以上正本證明與原本無異。
如不服本判決應於收受本判決後20日內向本院提出上訴書狀，上
訴書狀應敘述具體理由。上訴書狀未敘述上訴理由者，應於上訴
期間屆滿後20日內補提理由書狀於本院（均須按他造當事人之人
數附繕本）「切勿逕送上級法院」。
中　　華　　民　　國　　110 　年　　3 　　月　　31　　日
                                  書記官   陳映佐
附錄本案論罪科刑法條： 
中華民國刑法第335條（普通侵占罪）
意圖為自己或第三人不法之所有，而侵占自己持有他人之物者，
處5 年以下有期徒刑、拘役或科或併科3 萬元以下罰金。
前項之未遂犯罰之。

中華民國刑法第339 條第1 項（普通詐欺罪）
意圖為自己或第三人不法之所有，以詐術使人將本人或第三人之
物交付者，處5年以下有期徒刑、拘役或科或併科50萬元以下罰
金。